臺灣高等法院刑事判決　　　　　　　　 96年度上易字第683號
上　訴　人
即　被　告　戊○○
選任辯護人　盧國勳律師
　　　　　　林雯澤律師
　　　　　　林光彥律師
上　訴　人
即　被　告　己○○○
選任辯護人　陳怡文律師
　　　　　　劉陽明律師
　　　　　　陳璧秋律師
上列上訴人等因侵占等案件，不服臺灣臺北地方法院94年度重易
字第4號，中華民國96年2月27日第一審判決（起訴案號：臺灣臺
北地方法院檢察署94年度發查偵字第15號），提起上訴，本院判
決如下：
    主  文
原判決撤銷。
戊○○共同為他人處理事務，意圖為第三人不法之利益，而為違
背其任務之行為，致生損害於本人之財產，處有期徒刑壹年陸月
；減為有期徒刑玖月。
己○○○共同連續意圖為自己不法之所有，而侵占對於業務上所
持有之物，處有期徒刑壹年；減為有期徒刑陸月，如易科罰金，
以銀元參佰元即新台幣玖佰元折算壹日。
    事  實
一、戊○○（原名高清腦）係台北市○○路○段二一０號一樓至
    七樓高峰股份有限公司（下稱高峰公司）董事長，高大峰（
    經原審通緝審結）為戊○○次子，戊○○並自民國（下同）
    八十年間起與高大峰輪流擔任高峰公司總經理。高峰公司全
    省計有承德、板橋、五股、土城、桃園等十餘家分店，為一
    大型百貨量販店。高大峰於擔任高峰公司總經理期間即八十
    一年間，竟違背經理人競業禁止之規定，另在台北市○○○
    路○段二七０號成立財洋股份有限公司（下稱財洋公司），
    及在台北市○○○路○段五七五號以大峰百貨（嗣更名為大
    行家批發百貨）為名，同時經營百貨量販業務，並擔任財洋
    公司董事長兼總經理，戊○○亦出資為財洋公司股東，而財
    洋公司成立後銷售之商品，均由高峰公司供應。二人自八十
    六年間起共同為高峰公司處理事務，依一般交易情形，高峰
    公司對於客戶積欠貨款或支付貨款之支票如發生不獲付款情
    事，即應採取中斷供貨之措施，以確保高峰公司權益，且高
    峰公司委任之眾信會計師事務所（現改為勤業眾信會計師事
    務所）涂三遷、方小萍會計師，自八十六年間起至九十一年
    間，除在會計師查核報告上揭露高峰公司與財洋公司之前述
    交易外，歷年均在會計師事務所出具之「高峰股份有限公司
    內部控制建議書」內簽註「發現問題：貴公司對財洋股份有
    限公司應收帳款回收較既定收款政策遲延」、「建議：對於
    財洋股份有限公司之帳款到期未收造成積壓資金且易生流弊
    ，應儘速向債務人請求償付，以確保公司權益」等意見，促
    請戊○○、高大峰注意，高峰公司財會部門人員亦逐月製作
    「高峰應收財洋應收款明細表」，供戊○○、高大峰二人核
    閱。詎戊○○、高大峰分別擔任高峰公司之董事長及總經理
    ，均明知財洋公司已積欠高峰公司鉅額貨款未還，仍不採取
    中斷供貨措施，竟共同意圖為財洋公司之不法利益，任由財
    洋公司不斷以延票之方式積延貨款，且於票期屆至時，僅提
    示特定小額利息支票，而不提示鉅額貨款支票，蓄意配合財
    洋公司，消極處理財洋公司積欠之貨款；且在前帳未清償之
    狀況下，非但未停止或減量供貨，反接續出貨予財洋公司，
    而為違背其任務之行為，致高峰公司對於財洋公司之應收帳
    款逐年增加，計於八十六年間累積為新台幣（下同）一億六
    千八百餘萬元，至九十二年三月間應收帳款累積至三億六千
    餘萬元，致高峰公司本身財務困窘，於九十二年十二月間，
    因週轉不靈而宣告倒閉，致生損害於高峰公司之財產。
二、己○○○係財洋公司董事長兼總經理高大峰之配偶，擔任財
    洋公司董事兼協理，負責財洋公司內部管理及財務審核事宜
    ，為從事業務之人，明知財洋公司資金不得擅自挪用，竟與
    高大峰共同意圖為自己不法之所有，並基於概括之犯意，連
    續自八十八年三月二十二日起至九十二年九月二十六日止，
    多次指示不知情之財洋公司財務會計部襄理甲○○及其他財
    洋公司不詳年籍姓名之成年會計人員，將財洋公司之資金匯
    入台北國際商業銀行第0000000000000號其個
    人帳戶（下稱己○○○台北商銀上開帳戶），予以侵占入己
    ，供買賣股票及繳納房屋貸款之用，計五十八筆，侵占金額
    為九百八十二萬八千六百五十三元（其中財洋公司自八十八
    年三月二十二日至九十一年一月二十一日間共匯入己○○○
    台北商銀上開帳戶二十六筆款項，金額計二百三十二萬元，
    另自九十年七月十三日起至九十二年九月二十六日止，自財
    洋公司玉山商業銀行第0000000000000號帳戶
    《下稱財洋公司玉山銀行前揭帳戶》轉帳至己○○○前開帳
    戶共三十二筆款項，金額計七百五十萬八千六百五十三元，
    總計九百八十二萬八千六百五十三元）。
三、案經法務部調查局北部地區機動工作組報請台灣台北地方法
    院檢察署檢察官偵查起訴。
    理  由
壹、程序方面：
一、按被告以外之人於檢察事務官、司法警察官或司法警察調查
    中所為之陳述，與審判中不符時，其先前之陳述具有較可信
    之特別情況，且為證明犯罪事實存否所必要者，得為證據，
    刑事訴訟法第一百五十九條之二定有明文。經查：證人甲○○對於本案究係何人指示其匯款及被告己○○○是否知悉財
    洋公司前揭玉山銀行帳戶密碼等情，於警詢時之陳述雖與其
    於原審審判時之供述不一，但證人甲○○於原審審理時已供
    承其於警詢及偵查中所言均實在（見原審卷一第二０五頁）
    ，且其於警詢時之陳述，距案發時間較短，記憶當更清晰，
    且經警第一次提示相關證物加以詢問，當無與被告己○○○
    勾串或受干擾之機會，動機較為純正，對照被告己○○○及
    證人甲○○於原審之陳述，證人甲○○於警詢時之陳述，應
    具有較可信之特別情況，且為證明被告之犯罪事實存在所必
    要，應具有證據能力。
二、次按被告以外之人於偵查中向檢察官所為之陳述，除顯有不
    可信之情況者外，得為證據，刑事訴訟法第一百五十九條之
    一第二項定有明文。證人甲○○、涂三遷、方小萍、張文深
    、乙○○於偵查中之陳述，已具結在案，有結文存卷可憑，
    且無顯不可信之特別情形，亦有證據能力。
三、卷附高峰公司應收款明細表（偵查卷證據資料（一）第四十
    八頁），被告戊○○雖否認其真實性，並供稱：高峰公司財
    會人員並無製作高峰應收款明細表之慣例，上開應收款明細
    表並無高峰公司任何人員用印，亦非高峰公司製作，而係告
    訴人丁○○自行製作，至被告戊○○在應收款明細表簽署「
    閱」字，係於法務部調查局訊問時，應當時調查員之要求而
    簽字，觀諸其上記載日期為「九十三. 八. 十」，即為應訊
    日期自明，事實上被告戊○○一直不知有該份應收款明細表
    存在云云。惟查：證人乙○○於本院審理時證稱：「（檢察
    官問：應收款明細表是你們財會部門製作的嗎？提示偵字第
　　一九０九九號證據資料一第四十八頁並告以要旨）是。（辯
  　護人林光彥律師問：應收款明細表是什麼時候製作？）這一
    份是在九十二年三月十四日製作的。（辯護人林光彥律師問
    ：製作人為誰？）我們會計，但不記得是誰。（辯護人林光
    彥律師問：上面為何沒有承辦人或主管的簽章？）因為是一
    個例行的報表。（辯護人林光彥律師問：上面乙○○的簽名
    是在什麼時候簽的？）是在調查局確認的時候簽的。」等語
    ，足件前開應收款明細表係高峰公司內部人員即從事業務之
    人於業務上或通常業務過程所須製作之記錄文書，且並無顯
    不可信之情況，自得作為證據。被告戊○○否認該文書之證
    據能力，尚無足取。
四、檢察官、被告等及選任辯護人於本院審理時對於下列所述之
    其他證據資料，均不爭執其證據能力，本院審酌該等言詞供
    述及書面作成時之狀況，並無不宜作為證據情事，依刑事訴
    訟法第一百五十九條之五第二項規定，自得作為證據。
貳、實體方面：
    訊據被告戊○○矢口否認有背信犯行，被告己○○○亦否認
    有業務侵占犯行，被告戊○○辯稱：財洋公司係由伊兒子高
    大峰經營，與高峰公司簽有加盟合作契約，自八十三年起每
    年均清償高峰公司高額借款及利息，迄八十九年度止逐年降
    低欠款至一億四千三百二十九萬一千六百三十元，高峰公司
    為營業考量，並無理由不再出貨予財洋公司，所以未停止或
    減量供貨予財洋公司，迨九十年九月納利颱風財洋公司淹水
    ，九十二年初ＳＡＲＳ期間，均造成鉅額損失，至九十二年
    三月財洋公司積欠高峰公司之款項始累積至三億六千餘萬元
    。再者，伊為高峰公司之董事長，依高峰公司之核決權規定
    ，採購金額五十萬元以上始由董事長決定，而高峰公司出貨
    予財洋公司之產品均為五十萬元以下產品，出貨與否由總經
    理決定即可，丁○○自九十年起參與高峰公司經營，擔任總
    經理，九十二年起高峰公司決策均由丁○○負責，財洋公司
    積欠高峰公司之貨款增加，與伊無關。伊雖為高峰公司董事
    長，受高峰公司股東會委託處理事務，但高峰公司股東會對
    於高峰公司八十九年至九十一年之財務報告無人提出異議，
    伊即無違背職務可言，況伊擁有高峰公司百分之九十幾的股
    份，實無侵害自己權益可能，洵無背信犯行。況本件財洋公
    司積欠高峰公司貨款，係因財洋公司向高峰公司進貨，二公
    司採取聯合採購之緣故，而高峰公司係基於獲取利益之主觀
    考量，避免貨款無法收取，始繼續供貨予財洋公司。易言之
    ，財洋公司之主要債權人係高峰公司，亦為主要供貨廠商，
    若高峰公司終止對於財洋公司供貨，則財洋公司必將倒閉，
    高峰公司對於財洋公司之貨款亦索求無門，而若持續供應貨
    物，財洋公司還款比例甚高，否則在未持續供貨之情形下，
    其還款比例當然更低，高峰公司損害越大，是以高峰公司持
    續對於財洋公司供應財務純係為確保高峰公司款項得以收回
    計，故雖嗣財洋公司倒閉，積欠貨款無法收取，要僅屬於投
    資判斷錯誤，並非基於損害高峰公司之意圖，與背信罪之構
    成要件有間云云。被告己○○○辯稱：伊係高大峰之妻，掛
    名財洋公司董事兼協理，為虛名性質，在財洋公司未固定上
    下班，不負責任何職務，亦未負責財洋公司之內部管理及財
    務審核事宜，非從事業務之人，且從未持有財洋公司財物。
    財洋公司係向高大峰借款，財洋公司匯入上開伊在台北商銀
    帳戶內之款項，係經高大峰同意後，用以清償沖銷財洋公司
    積欠高大峰之款項，洵無業務侵占犯行云云。惟查：
甲、被告戊○○部分：
一、被告戊○○創立並擔任董事長之高峰公司對於其子即同案被
    告高大峰擔任負責人之財洋公司之應收帳款，由八十六年間
    累積之一億六千八百餘萬元，至九十二年三月間累積至三億
    六千餘萬元，致高峰公司本身財務困窘，迄九十二年十二月
    間，週轉不靈而倒閉等情，已據被告戊○○坦承不諱，並有
    高峰公司及財洋公司之公司登記案卷及股東名冊、董監事資
    料、高峰公司向財洋公司應收款明細及餘額一覽表、高峰公
    司九十二年六月二十六日起出貨予財洋公司之控管表、高峰
    公司九十二年十二月應收帳款明細表、高峰公司八十二至九
    十一年與財洋公司財務關係一覽表、高峰公司應收票據明細
    表、法務部票據信用支票連結作業查詢明細、高峰公司八十
    六年至九十一年內部控制建議書、高峰公司八十二至九十一
    年度財務報表暨會計師查核報告等附卷可憑。
二、證人即負責製作高峰公司財務報表暨會計師查核報告及內部
    控制建議書之勤業眾信會計師事務所會計師涂三遷、方小萍
    於偵查時證稱：正常而言，交貨後二或三個月要催款，財洋
    公司自八十六年起即有一億六千八百餘萬元應收帳款未付，
    逐年累積，其等於高峰公司八十六年度至九十一年度財務查
    核報告中均簽註高峰公司對財洋公司應收帳款遲延，因知財
    洋公司負責人為被告戊○○之子高大峰，故列為關係人交易
    並予以揭露，且於內部控制建議書亦提醒高峰公司儘速處理
    ，其等參加每年高峰公司之股東會時，均會與被告戊○○討
    論此項應收帳款未收之情形，但被告戊○○都說好，沒有其
    他表示等語（見九十四年發查偵字第一五號卷一第一三四至
    一三七頁）；證人即製作卷附財洋公司八十九年、九十年度
　　財務報表暨會計師查核報告（見偵卷二第二三至三九頁）之
　  會計師張文深於偵查時證稱：伊早於八十七年間即查知財洋
    公司已虧損，至九十年間均為淨損，沒有賺錢等語（見偵卷
    一第一一七至一一九頁），足見財洋公司自八十六年起即有
    一億六千八百餘萬元應收帳款未付，逐年累積，至九十二年
    三月間之應收帳款已累積至三億六千餘萬元，且被告戊○○
    對於其子即同案被告高大峰經營之財洋公司財狀況不佳，並
    自八十六年起累積積欠高峰公司應收帳款高達三億六千餘萬
    元等情，亦知之甚詳。
三、證人乙○○於偵查中證稱：高峰公司與財洋公司之交易與其
    他往來之廠商交易情形不同，其他往來廠商交易之票據到期
    即軋票兌現或退票，高峰公司有規定廠商積欠貨款超過一定
    期限就會中斷供貨，而高峰公司多年來均容許財洋公司於支
    付貨款時以到期無法兌現之支票換票等語；於原審亦證稱：
    「（檢察官問：有無在高峰公司任職過？）有，從八十四年
    到九十二年高峰收起來為止，擔任過總經理的高級專員，稽
    核室稽核員，財會室的主管。（檢察官問：是何時開始擔任
    財會部門的主管？）八十五年的六月。（檢察官問：有無擔
    任過財會部的經理？）有，好像是八十五年六月之之後到公
    司結束。（檢察官問：擔任經理職務是負責何事？）帳務的
    記載。（檢察官問：要負責審核嗎？）要。（檢察官問：財
    洋公司有無積欠高峰公司款項？）有，實際金額記不起來。
    （檢察官問：財洋公司從何時開始積欠高峰公司貨款？）我
    到任就已經有積欠，那時的金額我不記得。（檢察官問：請
    提示調查局卷一第二十四頁，財洋款項餘額一覽表及應收帳
    款，有看過這張表嗎？）有，這是我們會計部門的同仁製作
    的。（檢察官問：所謂的應收票據是何意？）他欠我們款項
    有先開票，開給我們高峰的財務中心。（檢察官問：應收帳
    款的部分？）這是兩家公司有爭議的部分，財洋公司一直沒
    有開票給我們高峰公司，所以高峰就將這部分的款項列入應
    收帳款，是一直累積起來的數字。應收票據與應收帳款相加
    ，就是財洋積欠高峰的金額。（檢察官問：其他應收餘額是
    何意？）表示還沒有收到票據的金額，除了剛剛那個有爭議
    的部分以外的金額。所以財洋積欠高峰的金額是三項包括應
    收票據、應收帳款、其餘應收餘額三部分。（檢察官問：請
    看表最後面，九十二年三月十四日應收款合計金額為何？）
    三億六千三百玖拾貳萬一千七百四十七元。有包括利息，前
    面的部分應該更正為四欄，包括應收利息，詳細金額應該再
    計算一下。（檢察官問：與其他公司交易也是採用相同的方
    式嗎？）不是。其他公司是票期到了就兌現，除非退票。（
    檢察官問：同卷第二十八頁，應收票據明細表第一欄，可否
    說明這是幾年度的票？）八十七年到九十二年。（檢察官問
    ：八十七年的票你們公司到九十二年為止為何還沒收尾？）
    在那個時間點還沒有收回來的金額，這個表看不出來，可能
    有票據，可能是之前留下來的，八十七年之後每一張就有明
    細，因為票據只有一年的時間，一年之後就要換票否則會無
    效，只能說有這樣的金額在這裡。（檢察官問：你說以前有
    換票，到什麼時候為止？）假如一張票的時間到了，高峰財
    務中心的人會請財洋公司的人來換一張有效期間的票，至於
    到何時為止我不清楚。（檢察官問：高大峰擔任總經理的時
    候，他有無利用高峰公司支票去跟地下錢莊借錢？）有。是
    在九十二年十月到十一月之間。（檢察官問：借的金額？）
    不記得。（檢察官問：請提示調查局第一卷第九十二頁以下
    支票影本二十九張，這是高峰開給財洋公司的支票？）是的
    ，是高峰開出來的，為什麼開這個票是因為有用財洋的票跟
    地下錢莊借錢，財洋借的錢是拿來給高峰用，所以高峰開票
    給財洋用來做擔保。（辯護人問：高峰公司有無規定廠商積
    欠貨款的催討方式？）有。（辯護人問：就你所記得規定大
    概內容為何？）不記得。（辯護人問：有無規定一定要追討
    的期限？）規定上面應該有，我現在不記得。（辯護人問：
    追討期限是一致的，還是依照金額有所不同？）不記得。（
    檢察官問：公司內部催款方法，如果一直不付款有無中斷供
    貨的規定？）店的話由店長決定，總公司由總經理決定。（
    檢察官問：根據你的瞭解，財洋公司歷年來一直有應收帳款
    未付給高峰公司，何時會導致高峰公司也經營困難的情形？
    ）時間點無法判斷。（檢察官問：你之前提到如果財洋倒閉
    ，高峰有可能跟著倒閉，根據什麼時候的財務狀況來判斷？
    ）由應收帳款的金額。至於金額多大才會導致這樣的情況我
    也無法判斷。審判長問：除了財洋公司，其他與高峰公司交
    易的廠商，積欠貨款達到多少金額或積欠多久，高峰公司通
    常就會採取中斷供貨的手段催收？）看公司規定的辦法，據
    我瞭解頂多三個月就會中斷供貨，我們一般買賣的金額都很
    小，頂多十萬元。（審判長問：若一般客戶支付貨款的支票
    跳票，高峰公司會容許換票嗎？）不會。」等語（見原審九
    十五年九月二十五日審判筆錄）等語（見偵卷一第一０四至
    一一０頁、原審卷二第十九至二七頁）；證人甲○○證稱：
    高峰公司持有財洋公司簽發用以支付貨款之支票，多數並未
    提示，僅由財洋公司另簽發支票向高峰換票等語（見偵卷二
    第一０七至一一０頁、原審卷二第九一至九五頁）；證人吳
    柏宏即高峰公司之採購主管於原審亦證稱：「（問：公司
　　出貨以後貨款和催收工作誰負責？）．．．一般是我們付款
  　給廠商，很少催收。．．．、（問：你們公司有無規定買貨
    的廠商沒有付款的話，公司要拒絕給付？）一般都是對消費
    者，財洋情形特殊，是透過我們幫忙採購，錢是由高峰公司
    付給廠商，再向財洋收貨款。．．．、（問：財洋聯合採購
    的情況，有無其他廠商有這種情況？）就我所知沒有。」（
    見原審九十五年十月二十三日審判筆錄），證人即負責製作
    高峰公司財務報表暨會計師查核報告之會計師涂三遷於偵查
    中證稱：以正常而言，交貨後二或三個月要催款等語（見偵
    卷一第一三四至一三七頁）；證人丁○○於原審證稱：「（
    檢察官問：戊○○在高峰的職務？）創業時候他就是董事長
    ，一直到現在為止，我跟我弟弟沒有擔任總經理的時候他就
    是總經理。所以高峰是由我、我弟弟、我父親三人輪流擔任
    總經理。（檢察官問：高峰是董事長制還是總經理制？）實
    質上是董事長制，在我擔任總經理時，我父親常常在會議之
    後告訴我說我所有發布的命令都要得到他的同意，我問他為
    何還說是總經理制，總而言之，實質董事長制，口稱總經理
    制。（檢察官問：己○○○有在你們家族相關企業擔任何職
    務？）有一家公司是財洋公司擔任董事會結構還是股東結構
    我不清楚，但是實際上的掌管是財務會計，我之所以知道是
    因為我賣過給他們，我跟財洋公司的出納主管有接觸才知道
    這件事情。（檢察官問：高峰公司與財洋公司是何關係？）
    是不是八十六年這個年度我不確定，財洋公司有一陣子因為
    要倒閉了，有請求我父親的同意，讓他參與加盟採購，當時
    財洋有冠高峰南港店，財洋當時與高峰有加盟關係，財洋下
    訂單給高峰，高峰向廠商下訂單，工廠出貨給高峰，高峰再
    集中商品一次出貨給財洋，後來因為我父親與高大峰二人有
    齟齬，後來還是維持這種採購關係，但是把南港店的招牌拆
    掉了，後來店名改名叫大行家，更早的時候有另一個名字我
    不記得了，但是採購關係從很久之前就持續。（檢察官問：
    跟財洋這樣的關係之外，有無套用在其他廠商？）有類似的
    案件曾經有過，桃園一家廣萌公司，高峰跟廣萌是類似財洋
    與高峰的關係，不同在於付款條件不同，給財洋比較優惠，
    賒帳條件不同，財洋可以票期到了不必付款，廣萌一定要，
    在我離職之後高大峰接任總經理，我在的五十天之內，我發
    現高峰財物有危機，我下禁令給主管禁止出貨給財洋，以免
    擴大損失，高大峰六月接任之後竟然下令給吳柏宏、王永山
    繼續出貨給財洋，據我所知吳柏宏不敢受令，私下問戊○○
    ，戊○○告訴他繼續出貨，這都是吳柏宏告訴我的。（檢察
    官問：你們跟財洋的付款條件、賒帳條件為何？）抽取的佣
    金不同，佣金就是加的毛利率不同，廣萌都是下訂單給高峰
    ，高峰在下訂單給廠商，高峰賣給廣萌、財洋時，加的毛利
    率不同，高峰加給財洋的是百分之一或一點五，加給廣萌的
    是二或三，我知道廣萌的高於財洋的有一段距離。票期方面
    不同，我不確定差距多少，但是給廣萌比較短，給財洋比較
    長，我現在已經不記得確切的票期。我在調查局的時候是九
    十三年，印象比較深刻。賒帳條件是剛剛說的兩點之外，還
    有第三個條件，財洋票要照開出來，到期日可以有空間徵得
    戊○○同意，請戊○○跟我母親不要把支票軋下去，會開另
    外一張利息支票作為延緩利息，本來這種賒帳在商業行為上
    無可厚非，但是快速累積債務不斷增加壞帳的情形下，有違
    商業上公司利益的判斷，我相信任何公司不會同意這種繼續
    賒帳。（檢察官問：整個高峰與財洋財務上面的問題，由誰
    主導？）我父親與高大峰。父親往往會跟母親討論公司事情
    ，但我母親沒有決定權。這是所有高峰公司各主管都知道的
    。（檢察官問：請提示院卷第二卷第六到九頁，乙○○陳述
    財務中心是你母親負責，有何意見？）財洋公司開的票上面
    都有到期日，時間到了不能軋票，支票又是一年有效，所以
    他們一定會在某個時間點以前，如果拖過了那一年，還不支
    付，就要換票，如果要換票的話，支票都是在財務中心有我
    母親保管，所以當然是財務中心作這個工作。與乙○○職責
    無關。（檢察官問：請提示調查局卷一第二十三頁到三十二
    頁，九十二年三月十四日時高峰公司內部員工是否提出這幾
    張表給你看過？）那時候我還沒有到任，我沒看過，但是我
    報到之後不知道誰跟我報告，但是我知道這件事情之後就趕
    快下令禁止出貨。（檢察官問：根據高峰公司與財洋公司合
    約或是內部規定，有無規定這樣的情況之下可以禁止出貨？
    ）沒有，這一次的認為戊○○有明確告訴要救亡圖存，他願
    意授權給我在這個狀況下，我做有關的任何的指示，他都會
    支持我，所以我就大膽的做了這個決定。（檢察官問：一直
    到九十四年三月七日應收款項累積到三億多，但是每月還款
    金額在數百萬元左右？）如果是這一頁的這幾個應收票據，
    代表財洋本身的償債能力加速惡化，高峰視若無睹繼續接單
    出貨，最明顯的可以看到最後這一年內，債務從一點多億，
    快速累積到三點多億，債務總共欠了十年多，在最後兩年快
    速增加。（檢察官問：財洋公司與高峰公司是何家公司先發
    生財務危機而倒閉？）高峰先跳票，財洋後跳票，相隔一個
    月之內。（檢察官問：如果財洋公司的財物惡化，是否導致
    高峰公司受到連累而倒閉？）百分之百，我在擔任最後一次
    總經理，九十二年四月五月時，那個時候救亡圖存的任務目
    標之一就是要解決五千萬的資金缺口，那時財洋就積欠高峰
    三點六億，財洋既使不惡化，高峰因為被財洋拖欠這些應付
    而未付的貨款就會垮了，更何況財洋惡化。財洋如果不要不
    履行約定到期日照樣付款，或是高峰早就禁止出貨，最後那
    兩年不要讓他成長這兩億債務，高峰就不會有五千萬的資金
    缺口。（檢察官問：請提示調查局第一卷第十一頁到二十頁
    支票影本，是否知道這些支票的用途？）據我瞭解支票不是
    我開的，用途是高峰倒閉之前，高大峰有向地下錢莊調錢，
    全部還是部分我不清楚，有部分或是全部的調錢支票是由財
    洋開出，高大峰自稱是為了要幫高峰調錢，事實是否如此我
    不知道，支票應該是高峰開給財洋來支付代墊給錢莊開的支
    票，高峰擔保而開給財洋公司的。（檢察官問：當時財洋公
    司積欠高峰三億多的資金，為何財洋幫高峰代墊款項，還要
    高峰公司開票給財洋公司擔保？）這就是不合一般公司經營
    之處。（辯護人問：九十二年前，在高峰公司任職總經理時
    間？）總共有三次，第一次我是在六十五到七十一年擔任總
    經理，第二次時間不記得大約七個月，第三次九十二年四月
    五月。（辯護人問：財洋開的利息支票有無兌現？）早期有
    ，後期沒有，這是我聽母親說的。時間點我不清楚。（辯護
    人問：請提示本院卷九十四年八月十二日辯護意旨狀被證五
    財務報表，上面都有載明到九十一年止，財洋公司支付高峰
    公司每年超過一千萬的利息，證人對此有何意見？）這證明
    有支付利息，但不能證明有支付全額利息。（辯護人問：依
    照報表記載財洋延遲付款依年利率九點六零八計息，八十七
    年到九十一年度財洋公司有支付全額利息？）從字義來看不
    認為有支付全額利息，只代表有支付利息。（辯護人問：你
    擔任總經理期間，這些報表是否經過你過目？）在高峰公司
    任職內，以第一次擔任總經理時，我是名義上總經理，但是
    財務方面是由父親、母親管，在董事會上有過目過。擔任總
    經理時沒有機會看到這些報表，只有擔任董事時，才有機會
    。因為我沒有在年度報表出來時擔任總經理。（辯護人問：
    擔任總經理時如何掌握高峰公司財務狀況？）看會計師提供
    報表與掌握公司財務狀況是兩回事，財務狀況在我擔任總經
    理時間內，因為是董事長制，到救亡圖存的那一次，我才知
    道財務狀況，其實真正的總經理還是戊○○，我們只是管業
    務。（辯護人問：納利颱風時，財洋公司淹水的期間，當時
    高大峰住院期間是否由你負責高峰及財洋的進貨事宜？）不
    可能。（辯護人問：ＳＡＲＳ期間大約九十二、三月四月到
    七月是否在高峰公司擔任總經理？）九十二年五月左右我是
    總經理，但是在同年之內我不是總經理。（辯護人問：剛剛
    說下令禁止出貨時，是否戊○○跟你溝通之後才決定？）戊○○有告訴我不必事先得到他的核可，我可以做任何決定，
    包括這次決定，所以我在沒有徵得戊○○同意，就做了這個
    決定。事後他知道並沒有責怪我。（審判長問財洋公司拖欠
    高峰公司貨款已數年，為何之前你都沒有反對繼續出貨給財
    洋？）因為我並不是實際裁決者，而且我的確有向父親反對
    ，我沒有擔任總經理時我有以兒子身分向父親提醒。」等語
    ，足見被告戊○○係因囿於父子親情，未顧及擔任高峰公司
    負責人，應以高峰公司利益為先，且高峰公司本身財務狀況
    亦非良好，乃在其子高大峰經營之財洋公司自八十六年即積
    欠高峰公司一億六千八百餘萬元債務之情形下，仍順應高大
    峰要求，違反一般商業交易習慣，與高大峰共謀，允由高峰
    公司繼續出貨予財洋公司，致財洋公司積欠高峰公司之貨款
    持續累積，迄九十二年三月間應收帳款已達三億六千餘萬元
    ，終致高峰公司於九十二年十二月間週轉不靈而宣告倒閉。
四、被告戊○○雖辯稱：高峰公司內部並未有對於客戶積欠貨款
    時，即應中斷供貨措施之明文規定；高峰公司為百貨零售業
    ，並非上游大盤商，高峰公司與廠商間之往來大多數為廠商
    供貨給高峰公司，高峰公司再透過各地的高峰百貨出售給消
    費者，賺取其中差價，因此經營模式是高峰公司向廠商購貨
    、支付貨款給廠商，不會有高峰公司中斷供貨之問題，高峰
    公司與財洋公司間加盟供貨關係是高峰公司經營上的一個特
    例，當然不會就此特例有所謂一般性之規定。再就本案而言
    ，財洋公司自八十二年成立以來，即向高峰公司進貨，期間
    高峰公司皆有積極處理貨款，並收取高額利息，二家公司有
    緊密之合作關係，逐漸形成龐大之資金往來，惟因丁○○挾
    怨報復整肅其弟高大峰之財洋公司，以及財洋公司財務狀況
    之惡化，致財洋公司一直無法全數清償貨款，被告戊○○唯
    恐高峰公司遭受波及，乃以治本而非治標之方式積極協助財
    洋公司維持營運，至少高峰公司尚有利息可以收取，且不致
    遭銀行團緊縮銀根，否則財洋公司一旦倒閉，高峰公司必然
    遭受波及。易言之，財洋公司之主要債權人係高峰公司，亦
    為主要供貨廠商，若高峰公司終止對於財洋公司供貨，財洋
    公司必將倒閉，高峰公司對於財洋公司之貨款亦索求無門，
    而若持續供應貨物，財洋公司還款比例甚高，否則如未持續
    供貨，還款比例當然更低，高峰公司損害越大，是以高峰公
    司持續對於財洋公司供貨，純係為確保高峰公司款項得以收
    回計，故雖財洋公司嗣後倒閉，積欠貨款無法收取，要僅屬
    於投資判斷錯誤之問題，並非基於損害高峰公司之意圖，自
    難以背信罪相繩云云，證人乙○○於原審亦證稱：「（辯護
    人問：就你財務專業立場，財洋公司如果發生財務困難而倒
    閉，會不會拖累高峰公司？甚至讓高峰公司倒閉的結果？）
    會。有可能。（檢察官問：根據你的瞭解，財洋公司歷年來
    一直有應收帳款未付給高峰公司，何時會導致高峰公司也經
    營困難的情形？）時間點無法判斷。（檢察官問：你之前提
    到如果財洋倒閉，高峰有可能跟著倒閉，根據什麼時候的財
    務狀況來判斷？）由應收帳款的金額。至於金額多大才會導
    致這樣的情況我也無法判斷。」等語（見原審九十五年九月
    二十五日審判筆錄）；證人吳柏宏即高峰公司之採購主管於
    原審證稱：「（問：公司出貨以後貨款和催收工作誰負責？
    ）．．．一般是我們付款給廠商，很少催收。．．．（問：
    你們公司有無規定買貨的廠商沒有付款的話，公司要拒絕給
    付？）一般都是對消費者，財洋情形特殊，是透過我們幫忙
    採購，錢是由高峰公司付給廠商，再向財洋收貨款。．．．
    、（問：財洋聯合採購的情況，有無其他廠商有這種情況？
    ）就我所知沒有。」等語（見原審九十五年十月二十三日審
    判筆錄）；證人丙○○於本院審理時證稱：「（辯護人問：
    戊○○為什麼要去拯救財洋公司？）因為高峰已經借了很多
    錢給財洋，怕財洋公司倒了，高峰公司所有的款項要不回來
    。（審判長問：財洋公司積欠高峰公司款項之後，高峰公司
    仍然繼續出貨給財洋公司的事情，你知道嗎？）我知道。（
    審判長問：為什麼欠錢不還，仍能繼續出貨？）這個問題我
    有跟戊○○談，若不繼續出貨給財洋，財洋會馬上倒，所以
    要救救看。（審判長問：那如果救不到，不就是要犧牲高峰
    公司的嗎？）應該是這樣。」等語，惟查財洋公司自八十六
    年即積欠高峰公司一億六千八百餘萬元債務，為被告戊○○
    所不諱言，乃被告戊○○仍隕高峰公司繼續出貨予財洋公司
    ，顯已罔顧公司現實利益，並違反一般商業交易習慣，況依
    證人吳柏宏所稱高峰公司若不繼續出貨給財洋公司，財洋公
    司會馬上倒，所以要救救看如果救不到，應該是要犧牲高峰
    公司等語，亦見高峰公司繼續出貨予財洋公司，即使係為拯
    救財洋公司，但高峰公司原有債權利益，卻無法實現，且日
    後會造成更大的波及，被告戊○○豈能謂無所預見，自難以
    判斷錯誤為由遽以免除其背信罪責。
五、被告戊○○雖另辯稱：伊固長期擔任高峰公司董事長，但高
    峰公司為總經理制，採購金額五十萬元以上始由董事長決定
    ，本件高峰公司出貨予財洋公司之產品均為五十萬元以下，
    出貨與否由總經理決定即可，非伊所決定云云。惟證人丁○○、乙○○、蔡伯勳、吳柏宏、王永山分別於偵查及原審均
    證稱：至九十二年止被告戊○○係高峰公司之負責人，實際
    經營高峰公司，被告戊○○配偶高廖月桂生前亦負責高峰公
    司財務中心，決定高峰公司財務調度等語（見偵卷一第一０
    四至一一０、一二六至一二八頁及原審卷二第十九至二七、
    四十至五八、八七至九十頁），而衡情證人丁○○雖與其父
    即被告戊○○不合，彼此互控多起訴訟，惟證人即高峰公司
    財會部門主管乙○○、證人即高峰公司處理退貨事宜主管蔡
    伯勳、證人即高峰公司採購部門主管吳柏宏、證人即高峰公
    司物流部門主管王永山等均長期擔任高峰公司之員工，且均
    證稱：被告戊○○確為高峰公司名義兼實際負責人，對於高
    峰公司是否繼續出貨予高大峰經營之財洋公司一事有最後決
    定權，並非高大峰、丁○○或高峰公司物流部門主管即證人
    王永山等即可擅自決定等語，互核相符，足見彼等所證，當
    無設詞誣攀之虞，被告戊○○前開所辯，無非空言，亦不足
    取。
六、被告戊○○固又辯稱：財洋公司係伊兒子高大峰經營，與高
    峰公司簽有加盟合作契約，財洋公司積欠高峰公司貨款，係
　　因財洋公司向高峰公司進貨，二公司採取聯合採購之緣故，
    而高峰公司係基於獲取利益之主觀考量，避免貨款無法收取
    ，始繼續供貨予財洋公司云云。證人乙○○於本院審理時亦
    證稱：「（辯護人盧國勳律師問：在何時任職於高峰公司何
    樣職務？）財會部經理，約自八十五年至九十二年間。（辯
    護人盧國勳律師問：第一頁、第二頁、第三頁乙○○之名字
    是你簽的？提示卷附上證二並告以要旨）是的，是我簽的。
    （辯護人盧國勳律師問：第一頁關於高峰與財洋聯採之平均
    費用率估算方式，所謂聯採是什麼意思？提示同上證二並告
    以要旨）是指聯合採購，可以以量制價，降低成本。（辯護
    人盧國勳律師問：高峰公司是否因為這樣的聯合採購而獲利
    ？）因為可以降低成本，就有利益。（辯護人盧國勳律師問
    ：你在第一頁的左下角，有記載統倉貨百分之二點三七、廠
    商直送百分之○點八三，而分別向財洋公司收取百分之二五
    及百分之一之採買酬金，是什麼意思？提示同上證二並告以
    要旨）統倉貨就是廠商的貨送到高峰的物流中心，廠商直送
    就是廠商直送到高峰或財洋的店裡面，上面所講的是指關於
    統倉貨或者是廠商直送運作時的相關成本費用，包括採購部
    門及統倉部門的費用，關於百分比是指進貨價格的百分比，
    我簽擬的意見就是指要向財洋收取的聯採費用。（辯護人盧
    國勳律師問：第二頁高峰月扣金額Ｃ是否指高峰公司跟財洋
    公司聯合採購，高峰直接降低的進貨成本？提示同上證二並
    告以要旨）是聯合採購降低的成本的金額，也就是向廠商聯
    合採購，廠商回饋的金額。Ｄ的部分是財洋可以分到的金額
    。（辯護人盧國勳律師問：前面所講聯合採購可以降低的金
    額是不是就是指第三頁的月扣、年扣及統扣金額？提示同上
    證二並告以要旨）第三頁只是其中的一部份。（辯護人盧國
    勳律師問：你在原審有提到關於財洋欠高峰的貨款，你都有
    去催收，戊○○有無指示你，對於財洋積欠高峰的貨款，你
    可以不用去催收？）沒有。（辯護人盧國勳律師問：如果催
    收不到，你如何處理？）我們會向財務中心反應，財務中心
    就是被告戊○○的太太高廖月桂在負責。（辯護人盧國勳律
    師問：戊○○是不是財務中心裡面的人？）他沒有負責財務
    中心的業務。（檢察官問：如果沒有聯合採購，會有月扣金
    額嗎？）沒有聯合採購還是會有月扣金額，但聯合採購之後
    ，因為量大，比例就不一樣。（檢察官問：戊○○先生雖然
    不負責財務部門，他知不知道財洋積欠貨款的事情？）他知
    道。（檢察官問：財洋積欠高峰貨款催收不到後，高峰是否
    仍然出貨給財洋？）有在出貨。（檢察官問：是誰決定高峰
    在貨款收不到後，繼續出貨給財洋？）這不是我負責的。（
    審判長問：高峰公司催收貨款誰在負責？）店裡面就由店裡
    面負責，對財洋的貨款是財會部或財務中心打電話給財洋。
    」等語。惟查：高峰公司雖與財洋公司確簽訂加盟合作契約
    ，但並非約定合作期間均不得解約，而依一般商業習慣，交
    易雙方若一方長期積欠貨款，交易之他方無不中止合作關係
    ，以免危及自身公司之利益，始合常情，參以前開證人乙○○之證詞自明。至財洋公司向高峰公司進貨，二公司並採取
    聯合採購之事，亦與被告戊○○是否有背信之犯行無涉，自
    難以高峰公司基於獲取利益之考量，與財洋公司採取聯合採
    購方式進貨，即認定被告戊○○無背信之事實。至被告戊○○雖另以：財洋公司並非被告家族企業，高大峰所占股份亦
　  只占四成，其餘六成股份皆為外股，總資本額為一億二千五
    百萬。因此被告戊○○豈有可能為了圖利財洋公司，故意不
    催討欠款，而損害自己幾乎百分之百實際出資的高峰公司等
    語置辯，惟查：被告戊○○為財洋公司不法之利益，故意不
    催討欠款，而對高峰公司為背信之行為，已如前述，自不以
　　財洋公司非被告家族企業，且高大峰所占股份亦只占四成，
　  其餘六成股份皆為外股，而遽認被告戊○○非無背信之動機
    ，況被告戊○○實際上出資高峰公司並非百分之百，且高峰
    公司本身亦非無債權人（按高峰公司嗣後倒閉之事，為被告
    戊○○所自承），是以高峰公司之其他股東因被告戊○○背
    信行為直接受損，高峰公司之供貨廠商及其他債權人亦間接
    受損，被告戊○○則得以高峰公司倒閉為由規避債務，何能
    謂無背信之動機，被告戊○○前開所辯，亦不足採。
七、被告戊○○固另辯稱：財洋公司自八十三年起每年均清償高
    峰公司高額借款及利息，歷年來高峰公司均向財洋公司催討
    債務，並未怠於催討云云，並提出存證信函及支付命令，證
    明其有催討之事實，且證人即高峰公司財會部門主管乙○○
    及證人即財洋公司會計甲○○證稱：高峰公司之會計主管乙○○或會計多年來均會以電話向財洋公司負責人高大峰及會
    計催討積欠之貨款等語（見偵卷一第一０四至一一０頁、原
    審卷二第十九至二七、九一至九五頁），證人丙○○於本院
    審理時亦證稱：「（辯護人問：高峰公司是不是財洋公司法
    人股東？）是。（辯護人問：高峰公司持股多少？）我不記
    得。（辯護人問：戊○○去參加財洋公司的董監事會議，他
    究竟是董事長的身分或代理董事長身分或以高峰公司的法人
    代表去參加？）戊○○曾經以董事長的身分主持會議，也曾
    經以法人代表董事的身分出席。（辯護人問：戊○○去參加
    這些會議的時候有沒有要求財洋公司還款給高峰公司這事實
    ？）有。（辯護人問：就你所知情形如何？）財洋公司最多
    曾經積欠高峰公司上億元，他在會議上要求財洋還錢，也私
    底下要我來跟股東轉告高峰強烈要求財洋還錢的事情。（檢
    察官問：財洋公司欠高峰公司上億元的什麼款項？）大部分
    是貨款，其他是借款，現金週轉用。」等語，但以高峰公司
    仍繼續出貨與財洋公司之事實觀之，或僅屬於形式上追索，
    或祇係要求清償小部分款項，否則大可聲請強制執行程序，
    甚或拒絕繼續出貨，以避免持續損失，參以證人乙○○於原
    審證稱：「（檢察官問：有無與甲○○談過款項如何償還？
    ）電話我有催款。（檢察官問：催款的次數？）我不曉得。
    （檢察官問：催款是指全部的積欠款項嗎？）全部的款項好
    像不太可能，主要是催可以兌現多少錢。但是最終還是要跟
    財務中心的人確認金額。」等語自明（見原審九十五年九月
    二十五日審判筆錄），足見前開證人之證詞及證據尚不足作
    為有利於被告戊○○之認定。
八、證人乙○○於原審證稱：「（辯護人問：請提示九十四年八
    月十六日辯護意旨狀被證五八七、八八、八九、九十年高峰
    公司財務報表第二十頁，八十七年利息收入是000000
    00，八十八年是00000000，八十九年九十年九十
    一年也有利息收入，是不是大約這樣的金額？）對。（辯護
    人問：從八十四年度的應收帳款000000000到八十
    五年度000000000，是否可以證明這一年財洋對高
    峰公司的貨款沒有更增加，顯然八十四年度貨款全部清償完
    畢？）由報表看是這樣沒錯。（辯護人問：被證一的第十六
    、十七頁，同樣的情況八十六年度與八十七年度，八十六年
    度降到一億六千八百多萬，八十七年降到一億4千多萬，是
    否表示沒有累積貨款的增加且當年度貨款全部清償完畢？八
    八、八九年度是否也是同樣的情形？）對，由報表看是這樣
    。（辯護人問：由證一第三頁是否可以看出財洋公司從八十
    六年度開始支付利息？）可以。（檢察官問：所謂財洋公司
    的加盟收入，是指？）就是我們出貨的貨款，利息另外算。
    （辯護人問：高峰公司每年壹仟萬以上的利息收入，除了財
    洋公司還有其他廠商嗎？）沒有。」等語（見原審九十五年
    九月二十五日審判筆錄），且前開欠款在八十四年間計二億
    五千萬元，至八十六年間計一億八千餘萬元，至九十年計一
　　億五千餘萬元，有卷附應收款明細表為憑，固見財洋公司有
 　 清償積欠高峰公司部分貨款之利息，但高峰公司本身係獨立
    之公司，且亦需資金營運，自不容許財洋公司積欠高峰公司
    貨款分文（包括利息）未還，是以財洋公司清償積欠高峰公
    司部分貨款之事實，亦不足以解免被告戊○○前開背信罪責
    之成立。
九、前開欠款情形，固均經載明於高峰公司每年之財務報表，且
    高峰公司歷年召開股東會時，無人對於高峰公司至九十一年
    度止之財務報表暨會計師查核報告提出異議，相關記錄均依
    法向經濟部報備存查，惟被告戊○○自承高峰公司係家族公
    司，且其擁有超過百分之九十以上之股份，衡情未必有其他
    人提出異議，況高峰公司召開股東會時無人提出異議，亦不
    能認係公司股東授權之合法行為而諉無背信罪責之成立。
十、綜上所述，財洋公司與高峰公司自八十一年起開始交易即積
    欠貨款，乃被告戊○○身為高峰公司之負責人，且從事百貨
    批發業三十餘年，明知財洋公司財務狀況不佳，不應容許財
    洋公司長期欠帳高達上億元，參以被告戊○○自承高峰公司
    自九十年九月納利風災後財務狀況惡化，九十二年初ＳＡＲ
    Ｓ期間更形惡化，詎被告戊○○仍未斷然禁止繼續供貨予財
    洋公司，僅由高峰公司財會部門以電話向財洋公司催款，若
    非無背信之故意，豈非與一般商業交易習慣有違，被告戊○○前開所辯，自不足採，其與高大峰共同基於犯意聯絡，對
　　於高峰公司違背職務之背信行為，事證明確，犯行洵堪認定
  　。
乙、被告己○○○部分：
一、財洋公司財務會計部襄理即證人甲○○自八十八年三月二十
    二日起至九十二年九月二十六日止，先後共五十八次將財洋
    公司所有之資金，匯入被告己○○○台北商銀上開帳戶內，
    計九百八十二萬八千六百五十三元（其中財洋公司自八十八
    年三月二十二日至九十一年一月二十一日間共匯入己○○○
    台北商銀上開帳戶二十六筆，金額計二百三十二萬元，《另
    一筆九十二年六月十六日一百萬七千三百三十三元匯款係財
    洋公司返還之借款，不予計入》，財洋公司另自九十年七月
    十三日起至九十二年九月二十六日止，自財洋公司玉山銀行
    前揭帳戶轉帳至己○○○前開帳戶共三十二筆款項，金額計
    七百五十萬八千六百五十三元，二者總計九百八十二萬八千
    六百五十三元），有被告己○○○台北商銀上開帳戶及財洋
    公司玉山銀行前揭帳戶交易明細表在卷可憑，並經證人甲○○核對無誤（詳九十三年度偵字第一九０九九號卷二第三八
    至一０八頁），復為被告己○○○所不諱言，自堪信為真實
    。
二、雖被告己○○○辯稱：財洋公司因向高大峰借款，乃匯入上
    開款項，用以清償沖銷財洋公司積欠高大峰之款項，此均經
    高大峰同意云云。惟查：證人甲○○於警詢、偵查時證稱：
    伊確曾將財洋公司之資金匯入己○○○台北商銀上開帳戶內
    ，大部分是伊所匯，部分為公司其他經辦會計小姐所匯，另
    外伊亦由財洋公司玉山銀行前揭帳戶匯款三十二筆予己○○○台北商銀上開帳戶內，大部分操作是己○○○叫伊以電話
    語音轉帳，因為己○○○買賣股票有時不夠錢或不夠繳付房
    屋貸款時，會要求伊或其他會計小姐從財洋公司的帳戶匯錢
    給她，因為是財洋公司的錢，所以伊等係經過高大峰同意後
    才匯錢給她等語，而衡情被告己○○○係於買賣股票缺款或
    不敷繳付房屋貸款時，即要求甲○○或其他會計小姐從財洋
    公司帳戶匯款，均未經財洋公司股東會或董事會同意，且事
    均屬突然，而被告己○○○與高大峰之人格亦非同一，何能
    謂匯入被告己○○○之款項係用以清償沖銷財洋公司積欠高
    大峰之款項，被告己○○○前開所辯，要屬空言，不足採信
    。
三、財洋公司針對被告己○○○前開挪用公司資金之情形，固曾
    以「暫借款」之名義記載於財洋公司八十九年、九十年度財
    務報表暨會計師查核報告上，有前開財務報表暨會計師查核
    報告在卷為憑，衡情如係為清償沖銷財洋公司積欠高大峰之
    款項，何以未據實記載，卻以「暫借款」名義為之，況證人
　  張文深於偵查時證稱：「（提示八十九年、八十八年損益表
    關係人交易事項欄，其中有一筆熊碧雲的暫付款是何義）應
    該是公司借款給熊碧雲，至於其限和細節不清楚。」等語（
    見偵卷一第一一八九頁），直指財洋公司係借款予被告己○○○，亦與被告己○○○所辯上情不符，適足作為其侵占犯
    行之認定。
四、證人甲○○於警詢、偵查時證稱：伊為財洋公司會計部襄理
    ，高大峰為財洋公司負責人兼總經理，公司大小章由高大峰
    保管，自八十七年起財洋公司即持續虧損，並累積積欠高峰
    公司三億餘元貨款未付，己○○○一直擔任財洋公司協理，
    公司員工均稱她為熊協理，因她是董事長夫人，所以每日進
    出財洋公司時間不長，也不固定，但她一直持續支領薪資並
    未間斷。高峰公司於九十二年十一月倒閉前，曾要求財洋公
    司簽發支票供高峰公司籌措資金，高峰公司另開二十九紙支
    票交付其保管，之後其交付己○○○，因為己○○○係財洋
    公司協理，也是高大峰配偶，高峰公司倒閉，伊知道支票無
    法提示付款，拿到支票後就直接交付己○○○等語（見九十
    三年度偵字第一九０九九號卷第八八之一至九一、一０九至
    一一０頁、偵卷一第一０七至一一０頁）；證人丁○○於原
    審證稱：「（檢察官問：己○○○有在你們家族相關企業擔
    任何職務？）有一家公司是財洋公司擔任董事會結構還是股
    東結構我不清楚，但是實際上的掌管是財務會計，我之所以
    知道是因為我賣過給他們，我跟財洋公司的出納主管有接觸
    才知道這件事情。」等語，足見被告己○○○係財洋公司董
　　事長兼總經理高大峰之配偶，並擔任財洋公司董事兼協理，
　  負責財洋公司內部管理及財務審核事宜，雖其上班時間不固
    定，惟仍可指示財洋公司會計將財洋公司資金匯款、電話語
    音轉帳至其上開台北商銀帳戶。至證人甲○○及財洋公司其
    他會計會會向高大峰確認再匯款或電話語音轉帳，但以被告
    己○○○亦可自行電話語音轉帳，足見其亦知悉財洋公司前
    揭玉山銀行帳戶密碼，並可支配財洋公司資金無疑。被告己○○○辯稱：伊係高大峰之妻，掛名財洋公司董事兼協理，
    為虛名性質，在財洋公司未固定上下班，並非從事業務之人
    亦未負責財洋公司之內部管理及財務審核或持有財洋公司資
    金，前開匯款均用以清償沖銷財洋公司積欠高大峰之款項云
    云，與事實不合，不足採信。至證人甲○○嗣於原審改稱：
    係同案被告高大峰指示伊匯款及轉帳，被告己○○○不知帳
    戶密碼云云，於本院審理時證稱：「（辯護人問：是否曾在
    財洋公司任職？）是。（辯護人問：任職期間擔任何種業務
    ？）八十二年間起擔任財會部的會計，在八十七年擔任財會
    部的襄理到九十二年間。（辯護人問：財洋公司的股東會你
    有沒有參加？）有，我擔任紀錄工作。（辯護人問：財洋公
    司的報表在股東會時有沒有提示給股東承認？）有。（辯護
    人問：提示之後，股東有沒有意見？）沒有。（辯護人問：
    你之前有陳述財洋公司倒閉的時候有二十九張支票你交給己○○○，你為什麼會交給她？）因為那時財洋公司倒閉，高
    大峰沒有到公司，我就拿給他的太太己○○○。（辯護人問
    ：己○○○在財洋公司擔任何職？）協理，工作內容是女裝
    、生鮮的採購工作。（辯護人問：你轉到被告己○○○的這
    些帳是否需要高大峰簽名？）需要。（辯護人問：他要簽什
    麼文件？）暫付款單。（辯護人問：暫付款單的作用？）暫
    時支付的款項，大部分為了採購而去申請。」云云，或稱被
    告高熊碧僅負責財洋公司之女裝、生鮮的採購工作，或稱匯
    入被告己○○○之款項係暫時支付的款項，大部分為了採購
    而去申請，惟與前開證據不符，要屬事後迴護被告己○○○
    之詞，亦不足取。況證人甲○○另證稱：高峰公司於九十二
    年十一月倒閉前，曾要求財洋公司簽發支票供高峰公司籌措
    資金，高峰公司乃簽發二十九紙支票交付伊保管，其後伊交
    給己○○○，因為己○○○係財洋公司協理，也是高大峰配
    偶，高峰公司倒閉，伊知支票無法提示付款，拿到支票後就
    直接交付己○○○等語，衡情被告己○○○如未實際參與財
    洋公司經營，證人甲○○豈會將其保管高峰公司簽發予財洋
    公司之支票交付被告己○○○，更見被告己○○○前開所辯
    不實。至前開帳目即使經財洋公司股東會承認，亦不能解免
    被告己○○○侵占事實之成立。再者，證人甲○○於調查局
　　訊問證稱：伊有時出國，就由被告己○○○親自以電話轉帳
  　云云，但依卷附內政部入出國及移民署九十六年五月十八日
    移署資處雲字第０九六一０四四三三五０號函檢附甲○○入
    出國日期證明書所示，證人甲○○於玉山銀行電話語音轉帳
    期間即自九十年七月十三日至九十二年九月二十六日，並無
    入出國紀錄，固見證人甲○○前開所述與事實不符，但亦不
    足以認定其於調查局訊問時之陳述俱不可採，被告己○○○
    執此爭辯，亦無足取。
五、證人即會計師張文深於原審審理時證稱：伊在簽證財務報表
    過程中均與證人甲○○聯絡，從未與被告己○○○接觸等語
    （見原審卷一第一四九至二一五頁），惟財洋公司之帳務原
    即由該公司會計襄理證人甲○○負責，是以證人張文深以上
    證言，尚不足作為被告己○○○有利之認定。
六、證人丙○○於本院審理時固證稱：「（辯護人問：你是否是
    財洋公司的監察人？）是，我從公司約民國八十幾年成立時
    開始到九十二年間公司結束的時候都是。（辯護人問：擔任
    監察人期間，財洋公司是否每年都有召開董監事會議？）有
    。（辯護人問：你有無參加？）有，我每年都有參加。（辯
    護人問：董監事會議上有無討論或通過會計師的查核報告？
    ）有討論，也有通過。（辯護人問：在會計師的查核報告上
    ，有無發現財洋公司與高大峰有資金往來？）有。（辯護人
    問：在會計師的查核報告上，有無發現財洋公司與己○○○
    有資金往來？）有。（辯護人問：對於高大峰、己○○○夫
    妻與財洋公司之間有資金往來，請問在董監事會議上有無任
    何董監事提出疑問或請求解釋？）有。在公司正常經營狀態
    下，有看到高大峰有借錢給公司，公司有支付錢給己○○○
    ，我們認為他們夫妻是一體的，董監事認為這樣不當，因此
    在會議上有請求不要這樣作帳。（辯護人問：那要怎麼作帳
    ？）股東希望高大峰有借錢給公司，就應該由公司還給高大
    峰。（審判長問：當初高大峰借給公司多少錢？）我不記得
    。（審判長問：公司支付給己○○○多少錢？）確實數字我
    也不知道。（審判長問：你能確認公司支付給己○○○的錢
    是什麼錢？）是高大峰借給公司的錢。（審判長問：你為什
    麼確認那些錢是高大峰借給公司的錢？）我們看帳目。（審
    判長問：從帳目上怎麼確認？）高大峰出借款項，而己○○○領到這些錢，我們就認為夫妻是一體，所以認為是還借款
    。（審判長問：為什麼公司不直接把錢還給高大峰？）當時
    會計對這點沒有這樣的要求，後來我們有要求他們改善，往
    後的年度也有改善。（審判長問：關於剛才所言高大峰出借
    款項，己○○○領取款項是民國幾年的事？）應該是公司成
    立後的一、二年。」等語，惟證人丙○○僅係依公司登載之
    帳目而為說明，實際上並不能證明前開匯入被告己○○○之
    款項係用以清償沖銷財洋公司積欠高大峰之款項。又證人甲○○於檢察官訊問時固證稱：「（己○○○和高大峰個人是
    否與財洋公司有金錢借貸關係？）高大峰有借錢給財洋公司
    。」（見發查偵字卷第十五號卷一第一０九頁）；於原審審
    理時證稱：「（從你管理財洋公司財會以來，高大峰出借款
    項給財洋公司在先或是妳依照高大峰指示匯款到己○○○帳
    戶在先？）高大峰有先借錢給公司。」（見原審九十五年五
    月二十二日審判程序筆錄）、「基本上高大峰和己○○○的
    錢我們公司帳上是累計的，沖帳時是一起沖的，我們是拿己○○○的暫付款和高大峰的股東往來互相沖轉。」云云；證
    人張文深於原審審理時亦證稱：「這個資料的意思表示八十
    九年度到十二月三十一日止高大峰墊款新台幣三、一九八、
    二六二元整，表示財洋公司欠高大峰新台幣三、一九八、二
    六二元整。」、「（最高餘額指何意思？）八十九年度高大
    峰曾經墊款最高達新台幣一四、七九九、六四０元整。」（
    見原審卷九十五年五月二十二日審判程序筆錄）等語，但彼
    等僅能證明財洋公司於各該年度曾積欠高大峰款項，並不足
    認定前開匯入被告己○○○帳戶之款項係財洋公司清償積欠
    高大峰之款項。況證人甲○○所稱匯入被告己○○○帳戶與
    高大峰之股東往來互相沖轉，既指「互相沖轉」，應係事後
    作帳之問題，並不能證明財洋公司因積欠高大峰款項，而匯
    入被告己○○○帳戶清償，否則何以匯入被告己○○○帳戶
    之款項登載為「暫付款」，又何以財洋公司積欠高大峰款項
    未直接匯入高大峰之帳戶清償，是以前開證人之證詞自不足
    作為有利於被告己○○○之認定。
七、證人甲○○於原審審理時固證稱：「（被證二十是否你的筆
    跡，是你記載公司的流水帳？）是，這是總經理的交際費登
    載明細，也就是公司給總經理的特支費。」、「（在第六十
    八頁上記載八十九年四月二十日〈按應係八十八年四月二十
    日，見調查局卷第六十八頁〉的那筆帳是否就是所提示這筆
    ？）是。」（見原審九十五年五月二十二日審判程序筆錄第
    十六頁），但查：前開於八十八年四月二十日匯入被告己○○○帳戶之款項如係屬於高大峰之特支費用，何以相關帳冊
    均無關於「特支費」或股東會同意支付該部分特支費之記載
    ，且依證人甲○○前開證述：因為己○○○買賣股票有時不
    夠錢或不夠繳付房屋貸款時，會要求伊或其他會計小姐從財
    洋公司的帳戶匯錢給她，因為是財洋公司的錢，所以伊等係
    經過高大峰同意後才匯錢給她等語，足見上開匯款非係支付
    高大峰之特支費用，否則何以證人甲○○會認定前開匯款「
    是財洋公司的錢」，證人甲○○於原審審理時之證稱，與前
    開證據不符，亦不可取。
八、綜上所述，被告己○○○係財洋公司董事長兼總經理高大峰
    之配偶，且與高大峰實際上均可支配財洋公司財務，均為從
    事業務之人，乃其等竟挪用財洋公司資金供被告己○○○個
    人買賣股票及繳納房貸之用，其等共同業務侵占事證明確，
    犯行洵堪認定。
丙、按被告等行為後，刑法部分條文業於九十四年一月七日修正
    ，九十四年二月二日公布，九十五年七月一日施行，現行刑
    法第二條第一項規定：「行為後法律有變更者，適用行為時
    之法律。但行為後之法律有利於行為人者，適用最有利於行
    為人之法律。」，上開規定乃與刑法第一條罪刑法定主義契
    合，而貫徹法律禁止溯及既往原則，係規範行為後法律變更
    所生新舊法律比較適用之準據法，是刑法第二條本身雖經修
    正，但刑法第二條既屬適用法律之準據法，本身尚無比較新
    舊法之問題，應一律適用裁判時之現行刑法第二條規定以決
    定適用之刑罰法律。經查：
(一)按刑法第二十八條原規定：「二人以上共同『實施』犯罪之
    行為者，皆為共同正犯。」新法修正為：「二人以上共同『
    實行』犯罪之行為者，皆為共同正犯。」將舊法之「實施」
    修正為「實行」。原「實施」之概念，包含陰謀、預備、著
    手及實行等階段之行為，修正後僅共同實行犯罪行為始成立
    共同正犯。是新法共同正犯之範圍已有限縮，排除陰謀犯、
    預備犯之共同正犯。新舊法就共同正犯之範圍既因此而有變
    動，自屬犯罪後法律有變更，而非僅屬純文字修正，應有新
    舊法比較適用之問題，惟就本件已著手實行之犯罪形態並無
    影響，經比較結果，被告等行為後之法律並未有利於被告，
    仍應適用行為時之法律即舊法論處。
(二)刑法於九十四年二月二日修正，九十五年七月一日施行，修
    正後刑法第五十六條連續犯規定已刪除，原可依裁判上一罪
    論處之連續犯等數個犯罪行為，應予數罪併罰，此刪除雖非
    犯罪構成要件之變更，但顯已影響行為人刑罰之法律效果，
    自屬法律變更，依新法第二條第一項規定，比較新舊法結果
    ，仍應適用較有利於被告己○○○之行為時法律即舊法論以
    連續犯（最高法院九十五年第八次刑事庭會議決議參照）。
(三)刑法第三百四十二條第一項之背信罪，其法定刑為五年以下
    有期徒刑、拘役或科或併科一千元以下罰金；刑法第三百三
    十六條第二項之業務侵占罪，其法定刑為六月以上五年以下
    有期徒刑，得併科三千元以下罰金。而修正後刑法施行法增
    訂第一條之一規定：「中華民國九十四年一月七日刑法修正
    施行後，刑法分則編所定罰金之貨幣單位為新臺幣。九十四
    年一月七日刑法修正時，刑法分則編未修正之條文定有罰金
    者，自九十四年一月七日刑法修正施行後，就其所定數額提
    高為三十倍。但七十二年六月二十六日至九十四年一月七日
    新增或修正之條文，就其所定數額提高為三倍」，另刑法第
    三十三條第五款修正為：「主刑之種類如下：五、罰金：新
    臺幣一千元以上，以百元計算之。」是依修正後之法律，刑
    法第三百四十二條第一項之背信罪所得科處之罰金刑最高為
    新臺幣三萬元、最低為新臺幣一千元，刑法第三百三十六條
    第二項之業務侵占罪所得科處之罰金刑最高為新臺幣九萬元
    、最低為新臺幣一千元；然依被告行為時之刑罰法律，即罰
    金罰鍰提高標準條例第一條前段規定之提高倍數十倍及修正
    前刑法第三十三條第五款規定之罰金最低額一元計算，背信
    罪之罰金刑最高為銀元一萬元即新臺幣三萬元，最低額為銀
    元一元即新臺幣三元，業務侵占罪之罰金刑最高為銀元三萬
    元即新臺幣九萬元，最低額為銀元一元即新臺幣三元，比較
    上述修正前、後之刑罰法律，以被告行為時關於科處罰金刑
    之法律較有利於被告，自應適用行為時罰金罰鍰提高標準條
    例第一條前段之規定。
(四)被告己○○○犯罪時刑法第四十一條第一項前段規定：「犯
    最重本刑為五年以下有期徒刑以下之刑之罪，而受六個月以
    下有期徒刑或拘役之宣告，因身體、教育、職業、家庭之關
    係或其他正當事由，執行顯有困難者，得以一元以上三元以
    下折算一日，易科罰金。」，而被告行為時易科罰金之折算
    標準，依修正前罰金罰鍰提高標準條例第二條前段（現已刪
    除）規定，係就原定數額提高為以1百倍折算一日，則本件
    被告行為時之易科罰金折算標準，係以銀元三百元折算一日
    ，經折算為新臺幣後，應以新臺幣九百元折算為一日。惟九
    十五年七月一日施行之刑法第四十一條第一項前段規定：「
    犯最重本刑為五年以下有期徒刑以下之刑之罪，而受六個月
    以下有期徒刑或拘役之宣告者，得以新臺幣一千元、二千元
    或三千元折算一日，易科罰金。」，比較修正前後之易科罰
    金折算標準，以九十五年七月一日修正公布施行前之規定，
    較有利於受刑人，應依刑法第二條第一項前段，適用修正前
    刑法第四十一條第一項前段規定，定其折算標準。
丁、查被告戊○○身為高峰公司之董事長，亦多次兼任總經理，
    為高峰公司之經營者，乃竟為財洋公司利益，接續違背職務
    ，損及高峰公司利益，核其所為，係犯刑法第三百四十二條
    第一項背信罪。被告己○○○擔任財洋公司董事兼協理，負
    責財洋公司內部管理及財務審核事宜，與財洋公司董事長兼
    總經理高大峰均為從事業務之人，竟共同意圖為自己不法之
    所有，挪用其等業務上持有財洋公司所有資金，供自己買賣
    股票及繳納房屋貸款之用，核其所為，係犯同法第三百三十
    六條第二項之業務侵占罪。被告戊○○與高大峰就背信犯行
    ，被告己○○○與高大峰就業務侵占犯行，分別有犯意聯絡
    及行為分擔，均為共同正犯。被告己○○○與高大峰指示不
    知情之證人甲○○及其他財洋公司不詳年籍姓名之成年會計
    人員匯款而侵占財洋公司資金，為間接正犯。被告己○○○
    先後多次業務侵占犯行，時間緊接，方法相同，犯罪構成要
    件相同，顯係基於概括犯意反覆為之，應依修正前刑法第五
    十六條連續犯之規定，論以一罪，並加重其刑。被告等犯罪
    時間在中華民國九十六年四月二十四日以前，宣告刑為一年
    六月以下，已合於中華民國九十六年罪犯減刑條例第二條第
    一項第三款規定之減刑條件，應依法減其宣告刑二分之一。
戊、原審因予論罪科刑，固非無見。惟查：（一）被告戊○○係
    為高峰公司處理事務時，意圖為第三人即財洋公司不法之利
    益，而為違背其任務之行為，致生損害於高峰公司之財產，
    並無為自己不法之利益，原判決主文欄記載被告戊○○意圖
    為自己及第三人不法之利益，而為違背其任務之行為，致生
    損害於高峰公司之財產，尚有未洽。（二）原審認定被告戊○○「從未以存證信函或以訴訟方式請求財洋公司清償積欠
    數年之貨款，實與常情不合」（見原判決書第七頁下段），
    與卷附前開證據不符，自有違誤（惟被告戊○○寄發存證信
    函，並聲請支付命令向財洋公司催討債務，或僅屬於形式上
    追索，或祇係要求清償小部分款項，仍不足據為有利於被告
    戊○○之認定，已如前述）。（三）被告己○○○前開犯罪
    ，已合於中華民國九十六年罪犯減刑條例第二條第一項第三
    款之規定，應依法減刑，原審未及審酌，尚有未洽。被告等
    上訴意旨，否認犯罪，雖均無足取，但查原判決既有上開可
    議，要屬無可維持，應予撤銷改判。爰審酌被告戊○○擔任
    高峰公司董事長，應遵守企業經營理念，以高峰公司利益為
    優先，乃竟縱容其子即高大峰經營財務不佳之財洋公司長年
    積欠高峰公司貨款，而違背職務，不斷出貨予日後無法給付
    貨款之財洋公司，致高峰公司財務狀況惡化倒閉，犯罪所生
    損害高達數億元，被告己○○○與其夫高大峰擅自挪用財洋
    公司資金九百餘萬元，供自己買賣股票及繳納房屋貸款之用
    ，均非無惡性，且二人均否認犯行，未見悔意，犯後態度不
    佳，惟念被告戊○○、己○○○均無前科，素行尚稱良好，
    被告戊○○年事已高，其擁有高峰公司多數股份，本身亦受
    有損害，被告己○○○囿於夫妻之情，與其夫高大峰共罹刑
    章，情節非重等一切情狀，分別量處如主文第二項、第三項
    所示之刑，並均依前開減刑條例之規定減輕其刑，暨就被告
    己○○○部分諭知易科罰金之折算標準。
據上論斷，應依刑事訴訟法第三百六十九條第一項前段、第三百
六十四條、第二百九十九條第一項前段，刑法第二條第一項前段
、第三百四十二條、第三百三十六條第二項，修正前刑法第二十
八條、第五十六條、第四十一條第一項，罰金罰鍰提高標準條例
第一條前段、修正前罰金罰鍰提高標準條例第二條，中華民國九
十六年罪犯減刑條例第二條第一項第三款、第七條、第九條，判
決如主文。
本案經檢察官陳明光到庭執行職務。
中　　華　　民　　國　　96　　年　　10　　月　　24　　日
　　　　　   　　 刑事第十七庭  審判長法　官　  趙功恆
                                      法　官　  陳憲裕
                   　　　             法　官　  高明哲
以上正本證明與原本無異。
不得上訴。
                                      書記官    梁淑時
中　　華　　民　　國　　96　　年　　10　　月　　24　　日
附錄本案論罪科刑法條全文：
刑法第三百三十六條
（公務公益侵占罪、業務侵占罪）
對於公務上或因公益所持有之物，犯前條第一項之罪者，處一年
以上七年以下有期徒刑，得併科五千元以下罰金。
對於業務上所持有之物，犯前條第一項之罪者，處六月以上五年
以下有期徒刑，得併科三千元以下罰金。
前二項之未遂犯罰之。
刑法第三百四十二條
（背信罪）
為他人處理事務，意圖為自己或第三人不法之利益，或損害本人
之利益，而為違背其任務之行為，致生損害於本人之財產或其他
利益者，處五年以下有期徒刑、拘役或科或併科一千元以下罰金
。
前項之未遂犯罰之。
